【裁判字號】    99,訴,1036
【裁判日期】    990914
【裁判案由】    侵權行為損害賠償 等
【裁判全文】
臺灣高雄地方法院民事判決              99年度訴字第1036號
原      告  漢璽投資股份有限公司
法定代理人  施吉峰
兼  訴  訟
代  理  人  洪國禎
被      告  蔡崑山
            蔡沈雪櫻
前列二人共同
訴訟代理人  蘇琬婷律師
            王志中律師
上列當事人間侵權行為損害賠償等事件，本院於民國99年8 月24
日言詞辯論終結，判決如下：
    主    文
原告之訴及假執行之聲請均駁回。
訴訟費用由原告負擔。
    事實及理由
一、按訴狀送達後，原告不得將原訴變更或追加他訴，但擴張或
    減縮應受判決事項之聲明者，不在此限，民事訴訟法第255
    條第1 項第3 款定有明文。查本件原告起訴時原係請求被告
    給付新臺幣（下同）1,350,000 元，及自起訴狀繕本送達被
    告翌日（民國99年5 月18日）起至清償日止，按週年利率5%
    計算之利息，嗣於訴狀送達被告後，請求被告給付1,350,00
    0 元，及自93年9 月29日起至清償日止，按週年利率5%計算
    之利息（見本院卷第108 頁），係屬擴張應受判決事項之聲
    明，核與上開規定相符，應予准許。
二、原告主張：被告為臺灣汎生製藥廠股份有限公司（下稱汎生
    公司）法定代理人，分別擔任該公司董事長、總經理之職務
    ，被告於89年5 月4 日代表汎生公司與原告簽立承諾書（下
    稱系爭承諾書），委託原告洪國禎處理汎生公司債務，並向
    原告洪國禎借用5 千5 百萬元，被告復於89年6 月26日，明
    知其無代表汎生公司讓渡經營之權限，未經公司股東會決議
    ，即與原告漢璽投資股份有限公司（下稱漢璽公司）簽立經
    營權協議書（下稱系爭協議書），將汎生公司讓渡予善意之
    原告漢璽公司管理經營。詎被告於同年8 月29日聲請汎生公
    司重整後，除誣告伊等組織犯罪、偽造文書罪嫌外，甚而對
    伊等提起請求確認重整債權不存在之訴，經本院以91年度重
    訴字第707 號受理在案，被告於該案件中，爭執前開承諾書
    之真正，因刑事法院扣押前開系爭承諾書原本，而無法證明
    為真正，致原告洪國禎遭敗訴判決，且因被告無權代理簽訂
    系爭協議書，致原告漢璽公司受敗訴判決，並因此支出訴訟
    費用135 萬元，爰分別依侵權行為、無權代理之法律關係，
    提起本件訴訟等語。並聲明：(一)被告應給付原告135 萬元，
    及自93年9 月29日起至清償日止，按週年利率5%計算之利息
    。(二)願供擔保以代釋明，聲請宣告假執行。
三、被告則以：被告未曾與原告簽立任何經營協議書或承諾書，
    未對原告有任何侵權行為或無權代理之情事，原告自不得依
    侵權行為及無權代理之法律關係請求被告賠償；又被告係因
    本院91年度重訴字第707 號受敗訴判決而負擔訴訟費用，原
    告不得就依法應負擔之訴訟費用轉嫁予被告。縱認渠有侵權
    行為，原告損害賠償請求權亦罹於時效而消滅，是原告之訴
    並無理由等語，資為抗辯。並聲明：(一)原告之訴駁回。(二)如
    受不利判決，願供擔保，聲請准予免為假執行。
四、兩造不爭執事項：
  (一)汎生公司於89年間經法院裁定准予重整前，被告蔡崑山為該
    公司董事長；被告蔡沈雪櫻則為總經理。
  (二)汎生公司於89年8 月間向本院聲請重整，並於91年1 月30日
    經裁定准予重整；蔡崑山為該公司重整人之一。
  (三)汎生公司及蔡沈雪櫻於91年6 月17日，對原告提起請求確認
    債權不存在之訴，經本院以91年度重訴字第707 號民事判決
    ，判決原告敗訴，由原告負擔訴訟費用135 萬元。
五、本件之爭點：
  (一)兩造間是否曾簽立系爭承諾書及系爭協議書？若被告無權簽
    立系爭協議書，原告是否為善意之相對人，而受有損害？
  (二)被告提起請求確認債權不存在事件之民事訴訟，是否有因故
    意或過失不法侵害原告之權利？
  (三)原告與被告間涉訟所產生訴訟費用135 萬元之財產損失，是
    否應由被告賠償？
  (四)原告所主張之侵權行為損害賠償請求權是否已罹於時效？
六、得心證之理由
  (一)原告主張被告於89年5 月4 日簽立系爭承諾書，惟被告於本
    院91年度重訴字第707 號確認債權不存在之訴，否認系爭承
    諾書之真正，致原告遭敗訴判決，而負擔訴訟費用，原告依
    侵權行為之法律關係請求被告賠償訴訟費用之損害，有無理
    由？
    1.按因侵權行為所生之損害賠償請求權，自請求權人知有損
      害及賠償義務人時起，2 年間不行使而消滅。自有侵權行
      為時起，逾10年者亦同，民法第197 條定有明文；次按關
      於侵權行為損害賠償請求權之消滅時效，應以請求權人實
      際知悉損害及賠償義務人時起算（最高法院72年台上字第
      738 號判例意旨參照）。查原告主張被告於89年5 月4 日
      簽立系爭承諾書，惟被告於本院91年度重訴字第707 號確
      認債權不存在之訴，否認系爭承諾書之真正，致原告遭敗
      訴判決，並經法院判決由本件原告負擔訴訟費用，而前開
      判決係於92年12月10日確定，有本院確定證明書在卷可稽
      （見本院卷第27頁），縱本件被告於前開民事事件否認承
      諾書之真正構成侵權行為，惟因被告於該案否認系爭承諾
      書之真正，原告乃於該案中抗辯承諾書原本在本院89年度
      重訴字第77號刑事案件扣案中，待閱刑事卷後再查報等語
      ，業據本院91年度重訴字第707 號說明甚詳，有判決書在
      卷可稽（見本院卷第23頁），則原告對該侵權行為所造成
      之損害（即原告敗訴所負擔之訴訟費用）及賠償義務人（
      即原告主張被告否認承諾書之真正，而應負侵權行為責任
      ) ，至遲於該判決確定時即已實際知悉，而原告於99 年3
      月23日始提起本件訴訟，有本院收文章蓋於起訴狀可稽（
      見本院卷第3 頁），揆揭前揭說明，本件早已逾「自知悉
      侵權行為時起2 年」之消滅時效，且經被告主張時效抗辯
      （見本院卷第49頁）。從而，原告本於侵權行為之法律關
      係，請求被告賠償訴訟費用之損害，自無理由。至原告主
      張應以98年3 月3 日將扣案之承諾書發還原告時，原告始
      知有損害及賠償義務人，應自該日起計算侵權行為時效期
      間云云，核與法律規定不符，委無足採。
    2.次按因故意或過失，不法侵害他人之權利者，負損害賠償
      責任，民法第184 條第1 項前段定有明文。惟侵權行為除
      須具備加害行為、侵害他人權利、致生損害等情形外，該
      行為尚須符合行為不法、責任能力及故意或過失等要件，
      若不具備該等要件之一者，亦不構成侵權行為。查本件被
      告於前開確認債權不存在事件中，提出否認承諾書真正之
      抗辯，係屬訴訟防禦權之正當行使，難認該行為有何故意
      、過失之不法可言，是原告主張被告應負擔侵權行為責任
      乙節，亦屬無據，附此敘明。
  (二)原告主張被告於89年6 月26日未經公司股東會決議，即與原
    告漢璽公司簽立系爭協議書，將汎生公司讓渡予善意之原告
    漢璽公司管理經營，因被告無權代理簽訂系爭協議書，致原
    告漢璽公司於本院91年度重訴字第707 號受敗訴判決，而負
    擔訴訟費用，原告依無權代理之法律關係請求被告賠償損害
    ，有無理由？
    1.按損害賠償，除法律另有規定或契約另有訂定外，應以填
      補債權人所受損害及所失利益為限。依通常情形，或依已
      定之計劃、設備或其他特別情事，可得預期之利益，視為
      所失利益，民法第216 條定有明文。又損害賠償之債，以
      有損害之發生及有責任原因之事實，並二者之間，有相當
      因果關係為成立要件。故原告所主張損害賠償之債，如不
      合於此項成立要件者，即難謂有損害賠償請求權存在（最
      高法院48年台上字第481 判例參照）。至於相當因果關係
      之認定，應以行為人之行為所造成之客觀存在事實為觀察
      之基礎，倘就該客觀存在之事實，依吾人智識經驗判斷，
      通常均有發生同樣損害結果之可能者，始得謂行為人之行
      為與被害人所受損害間，具有相當因果關係。苟無此一行
      為，固不能發生此項損害；倘有此一行為，通常亦不致發
      生此種損害時，自無因果關係存在（最高法院97年度台上
      字第1627號判決參照）。
    2.次按訴訟費用，由敗訴之當事人負擔，民事訴訟法第78條
      定有明文。查原告主張被告於89年6 月26日，未經公司股
      東會決議下，與原告漢璽公司簽立系爭協議書，將汎生公
      司讓渡予善意之原告漢璽公司管理經營，因被告無權代理
      簽訂系爭協議書，致原告漢璽公司於本院91年度重訴字第
      707 號受敗訴判決，而負擔訴訟費用乙節，有本院前開判
      決書在卷可按（見本院卷第13、21至22頁），是本件原告
      既因本院91年度重訴字第707 號判決敗訴之結果而負擔訴
      訟費用，該部分訴訟費用之負擔乃本院前開判決所生之結
      果，難認係被告無權代理所生之損害，即原告該部分訴訟
      費用之負擔與被告無權代理行為間，並無相當因果關係，
      是原告以被告無權代理請求被告負擔前開訴訟費用云云，
      洵屬無據。
    3.復按無代理權人，以他人之代理人名義所為之法律行為，
      對於善意之相對人，負損害賠償之責，民法第110 條定有
      明文。查系爭經營協議書簽訂於89年6 月26日，有協議書
      在卷可稽（見本院卷第10至11頁），而89年5 月至同年8
      月間係由原告洪國禎擔任汎生公司之實際負責人乙節，業
      據原告洪國禎於本院99年度雄簡字第517 號給付票款事件
      中供陳明確，有筆錄在卷可按（見本院卷第141 頁），原
      告洪國禎於簽訂協議書時既擔任汎生公司之實際負責人，
      且擔任漢璽公司之負責人，則系爭協議書未經汎生公司股
      東會決議乙情，原告洪國禎自知之甚稔。是以，被告雖未
      經股東會決議，無權代理而簽訂系爭協議書，惟原告既知
      悉被告無權代理之事，原告就被告無權代理所為之法律行
      為，並非善意之第三人，則原告依民法第110 條之規定，
      請求被告賠償損害，亦屬無據。
  (三)綜上所述，原告主張被告於89年5 月4 日簽立系爭承諾書，
    惟被告於本院91年度重訴字第707 號確認債權不存在之訴，
    否認系爭承諾書之真正，致原告遭敗訴判決，而負擔訴訟費
    用，原告依侵權行為之法律關係請求被告賠償訴訟費用之損
    害，因該請求權已罹於時效，且被告援引時效抗辯，原告請
    求被告賠償此部分損害，核屬無據，應予駁回。又原告主張
    被告於89年6 月26日，未經公司股東會決議下，與原告漢璽
    公司簽立系爭協議書，將汎生公司讓渡予善意之原告漢璽公
    司管理經營，因被告無權代理簽訂系爭協議書，致原告漢璽
    公司於本院91年度重訴字第707 號受敗訴判決，而負擔訴訟
    費用，原告依無權代理之法律關係請求被告賠償損害，因原
    告並非無權代理行為之善意相對人，且該訴訟費用之支出亦
    與無權代理行為無相當因果關係，是原告請求被告賠償此部
    分之損害，亦屬無據，應予駁回。又原告之訴既經駁回，其
    假執行之聲請亦失所附麗，應併予駁回。
七、本件判決之基礎已臻明確，兩造其餘攻擊防禦方法及舉證，
    核與判決無影響，毋庸一一論列，併此敘明。
八、據上論結，本件原告之訴為無理由，依民事訴訟法第78條，
    判決如主文。
中    華    民    國    99    年    9     月    14    日
                  民事第三庭  法  官  洪能超
正本係照原本作成。
如不服本判決，應於送達後20日內，向本院提出上訴狀並表明上
訴理由，如於本判決宣示後送達前提起上訴者，應於判決送達後
10日內補提上訴理由書（須附繕本），如委任律師提起上訴者，
應一併繳納上訴審裁判費。
中    華    民    國    99    年    9     月    14    日
                              書記官  火秋予

司法院資訊處製作；財團法人民間司法改革基金會備份。
